ACORDAO-COMPLETO-2493370

ACÓRDÃO 11242/2021 ATA 29/2021 - PRIMEIRA CÂMARA

VISTA, relatada e discutida esta tomada de contas especial instaurada pelo Fundo Nacional de Saúde - MS em desfavor de Farmácias Associadas - Drogaria Crestani Ltda - ME e de seus sócios-administradores, Douglas Crestani e Simone Crestani Maso, em razão da não comprovação da regular aplicação dos recursos repassados pela União no âmbito do Programa Farmácia Popular do Brasil, no período de junho de 2014 a maio de 2015.
ACORDAM os Ministros do Tribunal de Contas da União, reunidos em sessão da 1ª Câmara, ante as razões expostas pelo relator, e com fundamento nos arts. 1º, inciso I; 12, § 3º; 16, inciso III, alíneas "b" e "c" e §§ 2º e 3º; 19; 23, inciso III; 26; 28, inciso II, e 57 da Lei 8.443/1992 c/c os arts. 214, inciso III, alínea "a", e 217 do Regimento Interno, em: 
9.1. considerar Douglas Crestani revel para todos os efeitos, dando-se prosseguimento ao processo;
9.2. julgar irregulares as contas de Farmácias Associadas - Drogaria Crestani Ltda. - ME, Douglas Crestani e Simone Crestani Maso e condená-los, solidariamente, ao recolhimento aos cofres do Fundo Nacional de Saúde das quantias a seguir especificadas, atualizadas monetariamente e acrescidas de juros de mora a partir das datas discriminadas até a data do pagamento:
	DATA DA OCORRÊNCIA
	VALOR ORIGINAL DOS DÉBITOS
 (R$) 

	31/07/2014
	3.855,20

	31/07/2014
	4,80

	01/08/2014
	3.341,25

	01/08/2014
	10,22

	01/09/2014
	4.014,90

	01/09/2014
	185,20

	09/09/2014
	2.993,76

	01/10/2014
	3.924,40

	01/10/2014
	93,60

	02/10/2014
	2.967,03

	03/11/2014
	855,36

	03/11/2014
	4.048,70

	03/11/2014
	53,46

	03/11/2014
	140,40

	28/11/2014
	3.902,58

	28/11/2014
	5,11

	01/12/2014
	4.167,60

	01/12/2014
	55,40

	14/01/2015
	5.462,50

	14/01/2015
	3.501,63

	09/02/2015
	9.455,00

	09/02/2015
	4.276,80

	09/02/2015
	14,40

	03/03/2015
	5.586,57

	03/03/2015
	13.629,70

	03/03/2015
	14,40

	02/04/2015
	6.094,44

	02/04/2015
	15.271,80

	02/04/2015
	23,70

	05/05/2015
	21.300,80

	05/05/2015
	7.438,20

	05/05/2015
	54,00

	12/06/2015
	17.496,10

	12/06/2015
	103,80

	15/06/2015
	5.952,26

	03/07/2015
	13.219,60

	03/07/2015
	40,20

	06/07/2015
	4.544,10

	06/07/2015
	13,77

9.4. aplicar a Farmácias Associadas - Drogaria Crestani Ltda - ME, Douglas Crestani e Simone Crestani Maso multas individuais de R$ 10.000,00 (dez mil reais) , a serem recolhidas aos cofres do Tesouro Nacional, com atualização monetária calculada da data deste acórdão até a data do pagamento, se este for efetuado após o vencimento do prazo abaixo estipulado;
9.5. fixar prazo de 15 (quinze) dias, a contar das notificações, para comprovação, perante o Tribunal, do recolhimento das dívidas acima imputadas;
9.6. autorizar a cobrança judicial das dívidas, caso não atendidas as notificações;
9.7. autorizar, caso venha a ser solicitado e se o processo não tiver sido remetido para cobrança judicial, o pagamento das dívidas em até 36 (trinta em seis) parcelas mensais consecutivas, a primeira a ser paga no prazo acima fixado e as demais, a cada 30 (trinta) dias a contar da parcela anterior, com incidência, sobre cada valor mensal atualizado monetariamente, de juros de mora, na forma da legislação em vigor, e alertar aos responsáveis que a falta de comprovação do recolhimento de qualquer parcela importará no vencimento antecipado do saldo devedor;
9.8. encaminhar cópia desta decisão aos responsáveis, ao Fundo Nacional de Saúde - MS e ao Procurador-Chefe da Procuradoria da República no Estado do Rio Grande do Sul, para as providências cabíveis, com a informação de que o inteiro teor deste acórdão e do relatório e do voto que o fundamentam está disponível no endereço eletrônico www.tcu.gov.br/acordaos.

Tomada de contas especial instaurada pelo Fundo Nacional de Saúde - MS em desfavor de Farmácias Associadas - Drogaria Crestani Ltda - ME e de seus sócios-administradores, Douglas Crestani e Simone Crestani, em razão da não comprovação da regular aplicação dos recursos repassados pela União no âmbito do Programa Farmácia Popular do Brasil, no período de junho de 2014 a maio de 2015

Primeira Câmara

Fundo Nacional de Saúde - MS

3. Responsáveis: Douglas Crestani (XXX.484.220-XX); Farmácias Associadas - Drogaria Crestani Ltda. - ME (12.116.077/0001-00); Simone Crestani Maso (XXX.574.840-XX)

13.1. Ministros presentes: Vital do Rêgo (na Presidência) e Jorge Oliveira (Relator).
13.2. Ministro-Substituto convocado: Marcos Bemquerer Costa.
13.3. Ministro-Substituto presente: Weder de Oliveira.

JORGE OLIVEIRA

Adoto como relatório a instrução da Secretaria de Controle Externo de Tomada de Contas Especial - SecexTCE (peça 60) , que contou com o endosso dos dirigentes daquela unidade (peças 61 e 62) e do Ministério Público junto ao TCU - MPTCU (peça 63) :
"INTRODUÇÃO
1.	Cuidam os autos de tomada de contas especial instaurada pelo Fundo Nacional de Saúde/Ministério da Saúde (FNS/MS) , em desfavor de Farmácias Associadas - Drogaria Crestani Ltda - ME (14.002.693/0001-66) , doravante tratada como Drogaria Crestani Ltda - ME, solidariamente com o Sr. Douglas Crestani e a Sra. Simone Crestani, na condição de sócios da referida sociedade empresária, em razão da aplicação irregular dos recursos do Sistema Único de Saúde (SUS) no âmbito do Programa Farmácia Popular do Brasil - Aqui Tem Farmácia Popular (PFPB) , no período de junho/2014 a maio/2015.
HISTÓRICO 
Programa Farmácia Popular do Brasil
O Programa Farmácia Popular do Brasil - PFPB foi criado pela Lei 10.858, de 13/4/2004, e regulamentado pelo Decreto 5.090, de 20/5/2004, com o objetivo de oferecer à população o acesso a medicamentos considerados essenciais, cumprindo, dessa forma, uma das principais diretrizes da Política Nacional de Assistência Farmacêutica.
O PFPB inicialmente funcionava por meio de parceria com governos estaduais, prefeituras municipais e instituições públicas, para o atendimento de projetos de implantação e manutenção de unidades próprias, sob responsabilidade da Fundação Oswaldo Cruz (FIOCRUZ) . 
Em 2006, por meio da Portaria n° 491, o Ministério da Saúde - MS expandiu o Programa para utilizar a rede já instalada do comércio varejista de produtos farmacêuticos, o qual recebeu o nome de 'Aqui Tem Farmácia Popular'.  
As farmácias e drogarias privadas que aderem ao programa fornecem aos cidadãos, de forma gratuita, medicamentos para o tratamento de hipertensão, diabetes e asma. Além destes, são disponibilizados, com até 90% de desconto, medicamentos para rinite, dislipidemia, doença de Parkinson, osteoporose, glaucoma, anticoncepcionais e fraldas geriátricas. Para cada venda realizada, o MS reembolsa o comerciante de acordo com tabela de referência de preços de medicamentos elaborada e disponibilizada no seu sítio eletrônico: http://portalms.saude.gov.br/acoes-e-programas/farmacia-popular/legislacao.
Em 2017, a Comissão Intergestores Tripartite (CIT) decidiu extinguir a rede própria do programa, passando o 'Aqui Tem Farmácia Popular' a ser o único meio de se obter medicamentos no âmbito do PFPB. 
A adesão ao programa pelos estabelecimentos da rede privada de comércio farmacêutico faz-se pela entrega de determinados documentos ao Ministério da Saúde, que, após verificar a sua regularidade, autoriza a dispensação de medicamentos subsidiados pelo Programa, fornecendo um login e uma senha de acesso ao sistema eletrônico de autorizações.
O cidadão que deseja adquirir medicamentos subsidiados pela União deve dirigir-se a uma farmácia ou drogaria credenciada, portando documento de identificação e receita médica. 
Com a apresentação dos referidos documentos, o comerciante credenciado deve, no momento da transação, acessar o sistema eletrônico de autorização do Ministério da Saúde e inserir, dentre outros dados, o nome do paciente, o seu número de CPF, o nome do medicamento prescrito, a quantidade prescrita, o CRM do médico e a data de expedição da receita e o código de barras (EAN) do medicamento que será dispensado.
Após a inserção dos referidos dados no sistema informatizado, este calcula automaticamente o valor que será pago pelo Fundo Nacional da Saúde e o valor remanescente, que, se existir, deverá ser pago pelo cliente, no momento da compra. O registro das informações acima indicadas no sistema eletrônico e a geração da Autorização para Dispensação do Medicamento - ADM bastam para que, no mês seguinte, os valores das vendas de medicamentos subsidiados pela União sejam depositados na conta da empresa conveniada.
A participação no Programa Farmácia Popular do Brasil - PFPB se dá por meio de adesão, de forma que as farmácias e drogarias que pretendem participar devem atender aos critérios previstos nas Portarias que o regulamentam. A participação não constitui uma obrigatoriedade aos estabelecimentos farmacêuticos, mas sim uma manifestação de vontade, com celebração de convênio entre o estabelecimento e o Ministério da Saúde. As normas instituidoras do PFPB são de consulta pública e devem ser cumpridas pelos estabelecimentos que desejem dele participar, devendo, inclusive, atestar estar cientes de todo o conteúdo e exigências previstas, mediante apresentação de requerimento e assinatura de termo de adesão. 
Para atestar a veracidade e legalidade das dispensações realizadas, a portaria que rege o Programa estabelece a obrigatoriedade de armazenar e manter, por um prazo de 5 (cinco anos) , as notas fiscais de aquisição dos medicamentos e/ou correlatos do Programa junto aos fornecedores, os cupons fiscais de venda, os cupons vinculados assinados pelos clientes e as respectivas receitas médicas. O descumprimento de qualquer das regras dispostas na Portaria e seus Anexos pelas farmácias e drogarias caracteriza prática de irregularidade no âmbito do PFPB.
Auditoria do Denasus e Instauração da TCE
A presente TCE originou-se de constatações do Departamento Nacional de Auditoria do SUS (Denasus) em auditoria realizada nos meses de juho e agosto de 2016, com a finalidade de avaliar a execução do Programa Farmácia Popular do Brasil junto à Drogaria Crestani Ltda - ME, abrangendo o período de junho/2014 a maio/2015, com foco no cumprimento das normas estabelecidas pela Portaria 971/MS/GM, de 15/5/2012, vigente à época, que dispõe sobre o Programa Farmácia Popular do Brasil.
Conforme o Relatório de Auditoria 16.713 e seus anexos (peças 6 a 11) , foram constatadas irregularidades que representavam R$ 168.159,54.
De acordo com as constatações do Denasus, o estabelecimento comercial executou ações do Programa Farmácia Popular do Brasil em desacordo com as normas estabelecidas pelo Ministério da Saúde (peça 6, pp. 4-11) :
	a)	falta de apresentação de notas fiscais comprovando as aquisições dos medicamentos e/ou correlatos dispensados pelo Programa Farmácia Popular do Brasil, no valor original de R$ 167.300,28;
não apresentação de cupom vinculado e receita, no valor original de R$ 812,46; e
	c) registro de dispensação de medicamento em nome de funcionário do estabelecimento auditado sem a apresentação da documentação de regularidade, no valor original de R$ 46,80.
O detalhamento do débito realizado pelo Denasus consta das peças 6, p. 12, e 7, pp. 1-12. 
Diante das constatações o Denasus deu oportunidade de defesa aos responsáveis, em obediência aos princípios constitucionais que asseguram o direito ao contraditório e à ampla defesa, como demonstram as notificações expedidas em 29/8/2016 e 16/5/2017 (peça 16, pp. 1 e 3) . Conforme cita o Relatório de Auditoria 16.713, de 7/11/2016, os responsáveis apresentaram justificativas que não lograram afastar as irregularidades (peça 6, pp. 4-11) .
	Superada a fase de defesa administrativa, foram emitidas notificações de cobrança pela Secretaria Executiva do FNS aos responsáveis, em ofícios emitidos em 8/8/2017 (peça 16, pp. 4-8) . Constam dos autos os avisos que comprovam o recebimento das comunicações (peça 17, pp. 1-8) .
Assim, o motivo que levou à instauração da presente Tomada de Contas Especial está materializado por prejuízo causado pelo referido estabelecimento comercial ao Programa Farmácia Popular do Brasil, no valor histórico de R$ 168.159,54, no período compreendido entre junho/2014 a maio/2015, tendo em vista irregularidades que contrariaram as normas vigentes à época, especialmente a Portaria 971/GM/MS de 15/5/2012, frente às constatações apontadas no Relatório de Auditoria 16.713 do Denasus (peças 6 a 11) e consolidadas na Matriz de Responsabilização acostada pelo órgão instaurador (peça 24, pp. 1-3) .
Com base no Relatório de Auditoria do Denasus e com fundamento na IN/TCU 71/2012, alterada pela IN/TCU 76/2016 e DN/TCU 155/2016, o Fundo Nacional de Saúde autorizou a instauração de Tomada de Contas Especial (peça 1, pp. 3-4) .
O Relatório Completo do Tomador de Contas Especial 90/2018 (peça 27) registra a apuração de fatos, a quantificação do dano, bem como a identificação dos responsáveis, nos termos do art. 2º da IN TCU 71/2012.
Registra, ainda, que foi dada oportunidade de defesa aos responsáveis, conforme as notificações relacionadas no item 'V' do relatório do tomador, expedidas visando a regularização das contas e o ressarcimento do dano (peça 27, pp. 4-5) . Conforme item 'VI' do mesmo relatório, os responsáveis não apresentaram justificativas após a emissão do Relatório de Auditoria (peça 27, p. 5) .
Com base nas informações do Relatório Completo do Tomador de Contas Especial nº 90/2018 (peça 27) , os débitos associados às irregularidades são aqueles constantes do Relatório de Auditoria 16.713 do Denasus e seus anexos (peças 6 a 11) , listados no item 15 desta instrução. 
Por fim, o tomador de contas concluiu pela responsabilização da empresa Drogaria Crestani Ltda - ME solidariamente com a Sra. Simone Crestani e o Sr. Douglas Crestani, quantificando-se o débito no valor de R$ 226.815,52, atualizado em 3/4/2018 (peça 21) . A inscrição em conta de responsabilidade, no SIAFI, foi efetuada mediante a Nota de Lançamento de Sistema 2018NS0021097, de 5/4/2018 (peça 22, p. 1) .
Uma vez concluída a TCE no âmbito do Fundo Nacional de Saúde, foi remetida ao Ministério da Transparência e Controladoria-Geral da União, onde foi lavrado o Relatório de Auditoria 24/2019 do Controle Interno (peça 28) que retrata as questões relatadas no Relatório de Tomada de Contas Especial. 
Diante disso, a Secretaria de Controle Interno certificou a irregularidade das contas (peça 29) , acompanhado do parecer do dirigente do órgão de controle interno (peça 30) , tendo o Ministro de Estado da Saúde, Sr. Luiz Henrique Mandetta, registrado o conhecimento das conclusões daquele órgão de controle interno (peça 31) .
Autuada no TCU em 11/3/2019, foi realizada Instrução Preliminar com proposta de citação (peça 33) do estabelecimento comercial Drogaria Crestani Ltda - ME (14.002.693/0001-66) , da Sra. Simone Crestani (XXX.574.540-XX) e do Sr. Douglas Crestani (XXX.484.220-XX) , proposta essa que obteve parecer favorável da Subunidade (peça 34) e da Unidade (peça 35) .
Os responsáveis foram citados por meio dos ofícios:
	Natureza
	Comunicação 
	Data de expedição
	Peça
	Destinatário
	Origem do endereço
	Data da ciência ou motivo da devolução
	Peça da ciência
	Peça da Resposta

	Citação
	Ofício 4624/2019-Secex-TCE
	10/7/2019
	39
	Douglas Crestani
	Receita Federal
	15/07/2019
	42
	Não houve

	Citação
	Ofício 4625/2019-Secex-TCE
	10/7/2019
	40
	Drogaria Crestani Ltda. - ME
	Receita Federal
	15/07/2019
	43
	46

	Citação
	Ofício 4626/2019-Secex-TCE
	10/7/2019
	41
	Simone Crestani
	Receita Federal
	15/07/2019
	44
	46

No dia 6/8/2019, foi juntada procuração outorgando ao Sr. Valter Adriano Fernandes Carretas - OAB/PR 25735 e outros, poderes para representar a Drogaria Crestani Ltda. - ME (peça 45) . 
Na mesma data, a empresa Drogaria Crestani Ltda. - ME, representada pela sócia Simone Crestani, apresentou suas alegações de defesa, cuja peça foi subscrita pelo referido procurador (peça 46) . Os demais responsáveis não se manifestaram formalmente em nome próprio, mas entende-se que as alegações de defesa podem ser consideradas prestadas conjuntamente pela empresa e pela sócia Simone Crestani.
ANÁLISE DOS PRESSUPOSTOS DE PROCEDIBILIDADE DA IN/TCU 71/2012
Viabilidade do Exercício do Contraditório e Ampla Defesa
Verifica-se que não há prejuízo ao contraditório e ampla defesa, uma vez que não houve o transcurso de mais de dez anos desde o fato gerador sem que tenha havido a notificação dos responsáveis pela autoridade administrativa federal competente (art. 6º, inciso II, c/c art. 19 da IN/TCU 71/2012, modificada pela IN/TCU 76/2016) , pois os recursos transferidos e as despesas impugnadas referem-se aos exercícios de 2014 e 2015, e os responsáveis foram notificados sobre as irregularidades pela autoridade administrativa competente conforme descrito no Relatório Completo do Tomador de Contas Especial 90/2018 (peça 27) .
Valor de Constituição da TCE
Verifica-se, também, que o valor atualizado do débito apurado (sem juros) em 1/1/2017 é de R$ 192.774,81, portanto superior ao limite mínimo de R$ 100.000,00, na forma estabelecida conforme os arts. 6º, inciso I, e 19 da IN/TCU 71/2012, modificada pela IN/TCU 76/2016.
VERIFICAÇÃO DA EXISTÊNCIA DE OUTROS DÉBITOS
	Em atenção ao comando contido no item 9.4 do Acórdão 1772/2017-TCU-Plenário (Relator Ministro-Substituto Augusto Sherman) , e em atendimento ao disposto no art. 6º, § 1º, da Instrução Normativa TCU 71/2012, informa-se que não foi constatada a existência de outros débitos imputáveis aos responsáveis arrolados nestes autos em demais processos em tramitação no Tribunal. 
EXAME TÉCNICO
Esgotamento da via administrativa do Ministério da Saúde para ressarcimento do dano
	Preliminarmente, oportuno consignar que, nos termos do art. 23, § 1º, do Decreto 7.827/2012, que regulamenta a Lei Complementar 141/2012, e item 9.3.5.2 do Acórdão 1072/2017-TCU-Plenário (Relator Min. Bruno Dantas) , foram esgotadas, na via administrativa de controle interno do Ministério da Saúde, as medidas para ressarcimento do dano, conforme notificações aos responsáveis constantes da peça 16, pp. 1-8.
Caracterização das irregularidades geradoras do dano ao erário
Extrai-se da situação sintetizada na seção 'histórico' desta instrução que o tomador de contas identificou como ilícito gerador do dano as seguintes irregularidades:
0. Irregularidade nas dispensações e/ou na documentação comprobatória de dispensações de medicamentos do Programa Farmácia Popular do Brasil, caracterizada por:
 Ocorrência 1: falta de apresentação de notas fiscais comprovando as aquisições dos medicamentos e/ou correlatos dispensados pelo Programa Farmácia Popular do Brasil;
Valor histórico: R$ 167.300,28;
Dispositivos violados: §§ 2º e 3º do art. 23, art. 39 e inciso I do art. 40 da PT/GM/MS 971/2012;
Responsáveis: Drogaria Crestani Ltda - ME (12.116.077/0001-00) , Douglas Crestani (XXX.484.220-XX) e Simone Crestani (XXX.574.540-XX) ;
Condutas: 
- Douglas Crestani (XXX.484.220-XX) e Simone Crestani (XXX.574.540-XX) : não atenderem, os responsáveis, aos requisitos formais de guarda e apresentação dos documentos comprobatórios das dispensações, não os apresentando quando solicitado pelos órgãos de controle;
- Drogaria Crestani Ltda - ME (12.116.077/0001-00) : beneficiar-se do recebimento de pagamentos por despesas não comprovadas;
Evidência: Relatório de Auditoria 16.713 do Denasus e seus anexos (peças 6 a 11) .
 Ocorrência 2: registro de dispensação de medicamentos sem apresentação de cupom vinculado e receita;
Valor histórico: R$ 812,46;
Dispositivos violados: arts. 21, 29 e 40 da PT/GM/MS 971/2012;
Responsáveis: Drogaria Crestani Ltda - ME (12.116.077/0001-00) , Douglas Crestani (XXX.484.220-XX) e Simone Crestani (XXX.574.540-XX) ;
Condutas:
- Douglas Crestani (XXX.484.220-XX) e Simone Crestani (XXX.574.540-XX) : efetuarem dispensação de medicamentos sem apresentação da documentação de cupom vinculado e receita;
- Drogaria Crestani Ltda - ME (12.116.077/0001-00) : beneficiar-se do recebimento de pagamentos por despesas não comprovadas mediante documentação regular;
Evidência: Relatório de Auditoria 16.713 do Denasus e seus anexos (peças 6 a 11) .
 Ocorrência 3: registro de dispensação de medicamento em nome de funcionário do estabelecimento auditado sem a apresentação da documentação de regularidade;
Valor histórico: R$ 46,80;
Dispositivos violados: arts. 21, 22 e 23, da PT/GM/MS 971/2012;
Responsáveis: Drogaria Crestani Ltda - ME (12.116.077/0001-00) , Douglas Crestani (XXX.484.220-XX) e Simone Crestani (XXX.574.540-XX) ;
Condutas: 
- Douglas Crestani (XXX.484.220-XX) e Simone Crestani (XXX.574.540-XX) : efetuarem dispensação de medicamentos com base em documentação irregular ou incompleta;
- Drogaria Crestani Ltda - ME (12.116.077/0001-00) : beneficiar-se do recebimento de pagamentos por despesas comprovadas mediante documentação irregular ou incompleta;
Evidência: Relatório de Auditoria 16.713 do Denasus e seus anexos (peças 6 a 11) .
Observação sobre o débito atribuído a cada ocorrência pelo Denasus
Ao realizar uma dispensação no âmbito do Programa Farmácia Popular do Brasil, o estabelecimento insere todos os dados requeridos no sistema informatizado e recebe a autorização para dispensação do medicamento, bem como o valor que será subsidiado pelo Fundo Nacional da Saúde - FNS e o valor remanescente que, se existir, deverá ser pago pelo cliente. Com a conclusão da operação, mês seguinte a empresa recebe automaticamente em sua conta bancária o valor referente à parte subsidiada pelo FNS.
Para ter direito ao reembolso, no entanto, a operação deve seguir os critérios estabelecidos na Portaria que rege o Programa, sob pena de ter que devolver os valores recebidos. Para atestar a legalidade da dispensação é preciso que o estabelecimento guarde e apresente, quando solicitado, as notas fiscais de aquisição dos medicamentos e/ou correlatos junto aos fornecedores, os cupons fiscais de venda, os cupons vinculados assinados pelos beneficiários e as receitas médicas. A ausência ou irregularidade nesses documentos invalida a dispensação e gera a obrigação de o estabelecimento devolver os valores recebidos.
O Departamento Nacional de Auditoria do SUS - Denasus, quando realiza auditoria no estabelecimento participante do PFPB, estabelece a ordem em que os documentos serão analisados, normalmente conferindo, no que tange as dispensações realizadas, primeiro as notas fiscais de aquisição dos medicamentos junto aos fornecedores. Ao verificar, para uma dispensação, a ausência ou alguma irregularidade na nota fiscal, tal como o código de barras do medicamento adquirido ser diferente do código do dispensado, a operação é considerada irregular e o valor recebido deverá ser devolvido ao Fundo Nacional de Saúde. Dessa forma, no relatório de auditoria é atribuído o valor referente a essa irregularidade.
Em seguida, é verificado o cupom fiscal da venda e, novamente, caso não exista ou contenha alguma irregularidade, a dispensação é considerada irregular e o valor recebido deve ser devolvido ao FNS. Caso essa dispensação já tenha sido considerada irregular pela ausência ou irregularidade na nota fiscal de aquisição, ela é excluída do cômputo para não incorrer em duplicidade.
É possível observar, dessa forma, que nos relatórios de auditoria do Denasus, a maior parte do débito é atribuído à irregularidade de 'não apresentação das notas fiscais de aquisição dos medicamentos e/ou correlatos junto aos fornecedores', o que gera distorção na análise das demais irregularidades, gerando a falsa impressão de que a maior parte das irregularidades ocorridas no âmbito do Programa Farmácia Popular do Brasil ocorre somente em virtude da ausência de comprovação da aquisição dos medicamentos dispensados, já que o débito atribuído às demais geralmente é baixo.
Pelo acima exposto, na presente instrução, tais irregularidades são chamadas de ocorrências e estão contidas em um único conjunto, denominado 'Irregularidade nas dispensações e/ou na documentação comprobatória de dispensações de medicamentos do Programa Farmácia Popular do Brasil', sendo o débito a ele atribuído.
Responsabilização da Pessoa Física dos Sócios e Dirigentes dos Estabelecimentos Comerciais e Individualização das Condutas
Devido ao caráter convenial conferido à relação entre o poder público e o particular no âmbito do Programa Farmácia Popular do Brasil, conforme claramente explicitado nas Portarias que o regem, a jurisprudência do TCU tem se solidificado no sentido de que sejam responsabilizados, além da pessoa jurídica, também seus administradores, pessoalmente, a comprovar a regular aplicação dos recursos públicos desse programa submetidos às suas decisões. Nesse diapasão, acerca das irregularidades constatadas na execução do PFPB, julgados recentes do TCU, a exemplo dos Acórdãos 3796/2020-TCU-Primeira Câmara (Relator Ministro Vital do Rêgo) , 2395/2020-TCU-Primeira Câmara (Relator Ministro-Substituto Weder de Oliveira) , e 2386/2020-TCU-Primeira Câmara (Relator Ministro Augusto Sherman) , têm responsabilizado a pessoa jurídica da farmácia/drogaria credenciada em solidariedade com a pessoa física dos seus administradores, não pelo instituto da desconsideração da personalidade jurídica, mas pela obrigação de prestar contas decorrente da natureza convenial da relação jurídica estabelecida. 
Sobre o assunto é claro o voto condutor do Acórdão 5259/2018-TCU-Primeira Câmara, (Relator Ministro Vital do Rêgo) :
'Com relação à matéria de fato, como bem ressaltou o MPTCU, a norma que instituiu o PFPB (art. 2º, inciso II, da Portaria 184/2011, sucedido pelo art. 2º, inciso II, Portaria 111/2016) atribuiu ao programa, expressamente, a natureza de convênio, por meio do qual é outorgado ao particular (farmácia ou drogaria integrante da rede privada) a gestão de recursos públicos. Assim, ao assumir voluntariamente o múnus público de gestão de recursos do PFPB, o particular se submete à obrigação de prestar contas, conforme disposto no artigo 70, parágrafo único, da Constituição, e, eventual responsabilização em caso de mau uso dos recursos geridos, consoante dispõe o artigo 71, inciso II, da CF/1988.
Nesse contexto, compartilho o entendimento do MPTCU, no sentido de que, ao se considerar a gestão de recursos públicos no âmbito de uma pessoa jurídica de direito privado, as decisões das pessoas naturais administradoras dessa pessoa jurídica determinam a destinação a ser dada àqueles recursos públicos. Isso faz com que, além da pessoa jurídica, também seus administradores sejam obrigados, pessoalmente, a comprovar a regular aplicação dos recursos públicos submetidos às suas decisões, a exemplo do que deliberou esta Corte no Acórdão 8969/2016-TCU-Segunda Câmara (Relator Ministro Raimundo Carreiro) '.
Tal entendimento se aplica integralmente nos casos em que o estabelecimento comercial farmacêutico é uma sociedade limitada (Ltda.) , devendo ser chamados aos autos a pessoa jurídica em solidariedade com a (s) pessoa (s) física (s) do (s) sócio (s) -administrador (es) , com suas responsabilidades restritas aos períodos de administração, bem como nos casos de empresa individual de responsabilidade limitada (Eireli) , chamando essa pessoa jurídica em solidariedade com a pessoa física do dirigente.
Há também os casos de farmácias e drogarias estabelecidas sob a natureza jurídica de empresário individual, onde a pessoa física (empresário) responde por todos os atos, fatos, direitos e obrigações decorrentes da atividade empresarial desempenhada, inclusive com seu patrimônio pessoal. Nesse caso não há personalidade jurídica de direito privado. Os empresários individuais se equiparam a pessoa jurídica apenas para fins fiscais, nos termos do art. 2º do Decreto-Lei 1.706, de 23 de outubro de 1979.
	Nesses casos, não há que se falar da aplicação da Súmula 286-TCU, tampouco da desconsideração da personalidade jurídica, pois está claro que não há pessoa jurídica nessa relação, bastando então constar da relação de responsáveis dos autos a pessoa física do empresário individual. 
Nesse sentido já se manifestou esta Corte de Contas, no Acórdão 2737/2013-TCU-Plenário, da relatoria do Min. Augusto Sherman Cavalcanti:
'14. Como consta da manifestação do Secretário da Serur, o empresário é pessoa física, titular da empresa, e, no caso de empresário individual não há personalidade jurídica diversa, 'logo, não há que se falar em pessoa jurídica, mas, apenas, em pessoa física.'
15. Nesse sentido, conforme consignado nos Acórdão 1563/2012-TCU-Plenário, 1870/2010 - Primeira Câmara e 615/2008 - Segunda Câmara, a empresa individual não tem personalidade diversa e separada do titular, constituindo uma única pessoa e um único patrimônio.'
O caso concreto tratado nesta TCE envolve o estabelecimento comercial Drogaria Crestani Ltda - ME (12.116.077/0001-00) , que está constituído sob a natureza jurídica de sociedade limitada, devendo assim ser citados também os seus sócios administradores constantes do quadro societário à época das ocorrências, a saber:
 Sr. Douglas Crestani (XXX.484.220-XX) , sócio-administrador no período de 1/6/2010 até, pelo menos, o término do período auditado, maio de 2015;
 Sra. Simone Crestani (XXX.574.540-XX) , sócia-administradora no período de 1/6/2010 até, pelo menos, o término do período auditado, maio de 2015.
Considerando os ilícitos acima identificados, a imputação de responsabilidade atende aos pressupostos estabelecidos na jurisprudência desta Corte de Contas. Com efeito, há elementos para individualizar as condutas, o nexo de causalidade entre estas e as irregularidades geradoras do dano e está caracterizada a atuação, no mínimo culposa, dos responsáveis, conforme resumido na matriz de responsabilização anexa a esta instrução e demonstrado na descrição das ocorrências listadas no tópico retro 'Caracterização das Irregularidades Geradoras do Dano ao Erário'.
 Em primeira análise, portanto, encontram-se elementos probatórios nos autos que autorizam a responsabilização da Drogaria Crestani Ltda - ME (12.116.077/0001-00) , do Sr. Douglas Crestani (XXX.484.220-XX) e da Sra. Simone Crestani (XXX.574.540-XX) , estes na condição de sócios administradores da referida sociedade.  
Na seara do Direito Financeiro, é cediço que cabe ao responsável (neste caso, o estabelecimento comercial e seus administradores) demonstrar, por meio da documentação exigida nos normativos do PFPB, a boa e regular aplicação dos recursos públicos federais geridos no âmbito do referido programa, ainda que tais recursos financeiros lhes tenham sido repassados posteriormente à dispensação dos medicamentos, pois fora feito com base nas informações prestadas pelo estabelecimento comercial farmacêutico à luz das exigências previamente estabelecidas e aceitas pelo ente privado. 
Cabia às pessoas aqui responsabilizadas comprovar, por meio de documentos hábeis (notas fiscais de entrada, receitas médicas, cupons vinculados, cupons fiscais, etc.) , que as dispensações de medicamentos respeitaram os normativos do programa.
Das alegações de defesa
Após a realização das citações, conforme descrito na tabela do item 28 desta instrução, sobrevieram as alegações de defesa apresentadas pela Drogaria Crestani Ltda - ME, representada pela sócia Simone Crestani, por meio de peça subscrita pelo procurador legalmente constituído (peças 45 e 46) .
A defesa alega preliminarmente:
 a existência de ações judiciais tramitando na Justiça Federal, nas quais se discute a revisão do valor condenatório na auditoria e também a concessão de parcelamento da dívida (porque o Ministério da Saúde 'não aceita mais o parcelamento') ; 
 que o normativo do Ministério da Saúde vigente para o Programa Farmácia Popular do Brasil obriga a conservação de documentos por apenas cinco anos, assim 'a empresa não possui mais a obrigatoriedade de manter arquivados os documentos dos anos de 2011 a 2014'.
Análise das questões preliminares
As alegações preliminares não merecem prosperar. A existência de ações judiciais em outra instância não vincula a atuação do Tribunal:
'Não há litispendência entre um processo que tramita no Tribunal e outro que verse sobre matéria idêntica no âmbito do Poder Judiciário, em razão do princípio da independência das instâncias e da competência atribuída pela Constituição Federal e pela Lei 8.443/1992 ao TCU. Apenas a sentença proferida em juízo penal que decida pela inexistência do fato ou pela negativa da autoria vincula a instância administrativa'. Enunciado, Acórdão 782/2021-TCU-Plenário, relator Ministro Benjamin Zymler
Em relação à guarda da documentação, embora os responsáveis aleguem que não havia obrigatoriedade de manter arquivada a documentação dos anos de 2011 a 2014, deve ser ressaltado que os débitos são provenientes de operações ocorridas em 2014 e 2015, e já em 2016 os responsáveis foram cientificados da existência de procedimento administrativo a respeito dessas operações, conforme ofícios a eles encaminhados (peça 16) . E nem se pode aventar que não foram alcançados por tais ofícios, visto que compareceram aos autos, no âmbito administrativo, conforme manifestação à peça 18. 
E acerca desse prazo de cinco anos é entendimento consolidado neste Tribunal que 'o prazo quinquenal para a guarda da documentação pelo convenente (art. 30, § 1º, da IN-STN 01/1997) não se interrompe apenas com a instauração da tomada de contas no âmbito do TCU ou do órgão concedente, mas também pela prática de ato que, de alguma forma, leve ao conhecimento do responsável convenente a necessidade de adoção de alguma providência relativa à prestação de contas.' (Acórdão 2252/2016-TCU-Plenário, Relator: Min. Raimundo Carreiro) .
No mérito, quanto à ocorrência de falta de apresentação de notas fiscais comprovando as aquisições dos medicamentos e/ou correlatos dispensados pelo Programa Farmácia Popular do Brasil, a defesa trouxe aos autos as respectivas notas fiscais de entrada e requereu que fossem consideradas nos moldes de conformidade da Portaria 111/2016 (Portaria do Ministério da Saúde) atualmente em vigência. Referidas notas fiscais encontram-se à peça 46, pp. 48-115.
59.	Efetuando-se o cotejo entre essas notas fiscais e a relação de notas fiscais apreciadas pelo Denasus quando da realização da auditoria (peça 8, pp. 1-2) , foram identificadas 14 notas fiscais que não estão presentes na relação do Denasus:
	Fornecedor
	Nº nota fiscal
	Data emissão
	Localização nos autos

	A.L. Distribuidora de Medicamentos Ltda.
	237021
	27/01/2014
	 (peça 46, pp. 49-50) 

	A.L. Distribuidora de Medicamentos Ltda.
	238500
	10/02/2014
	 (peça 46, pp. 53) 

	A.L. Distribuidora de Medicamentos Ltda.
	241651
	10/03/2014
	 (peça 46, pp. 55) 

	Focofarma Distribuidora de Medicamentos Ltda. ME
	58930
	23/05/2014
	 (peça 46, pp. 61) 

	Focofarma Distribuidora de Medicamentos Ltda. ME
	24357
	26/12/2012
	 (peça 46, pp. 69) 

	Focofarma Distribuidora de Medicamentos Ltda. ME
	24578
	07/01/2013
	 (peça 46, pp. 70) 

	Focofarma Distribuidora de Medicamentos Ltda. ME
	17714
	06/08/2012
	 (peça 46, pp. 83) 

	Focofarma Distribuidora de Medicamentos Ltda. ME
	25799
	04/02/2013
	 (peça 46, pp. 90) 

	Portalmed Distribuidora de Medicamentos Ltda.
	13105
	12/04/2012
	 (peça 46, pp. 78-79) 

	Distribuidora Farmacêutica Panarello Ltda.
	546899
	09/08/2012
	 (peça 46, pp. 80) 

	Distribuidora Farmacêutica Panarello Ltda.
	546798
	09/08/2012
	 (peça 46, pp. 81) 

	Difremel Distribuidora de Medicamentos Ltda.
	557972
	25/092014
	 (peça 46, pp. 100) 

	Panpharma Distribuidora de Medicamentos Ltda.
	2200330
	01/09/2014
	 (peça 46, pp. 103) 

	Panpharma Distribuidora de Medicamentos Ltda.
	2452229
	12/12/2014
	 (peça 46, pp. 114) 

60.	Por tal razão, propôs-se diligência ao Denaus para que fizesse a análise e verificasse a correlação e a pertinência dessas notas fiscais com a auditoria realizada na Drogaria Crestani, e se manifestasse especificamente se os documentos fiscais então apresentados poderiam alterar o débito imputado à farmácia, mesmo que parcialmente, recalculando-o se fosse necessário (instrução de diligência à peça 51) .
61.	Autorizada pelo Secretário da Unidade (peça 53) , a Seproc encaminhou ofício ao Denasus - Ofício 41649/2020-TCU/Seproc, de 10/8/2020 - solicitando tais informações. (peça 54) .
62.	Através do seu Serviço de Auditoria no Rio Grande do Sul, o Denasus respondeu que 'na análise das 14 notas fiscais abaixo relacionadas verificou-se que 5 notas fiscais já estavam presentes no Relatório 16.713, conforme demonstrado no Anexo I - Notas Fiscais apresentadas, e 9 foram analisadas, pois não estão relacionadas no Anexo I - Notas Fiscais apresentadas do citado Relatório' e que 'das 9 notas fiscais analisadas, constatamos que devido aos EANs não corresponderem aos EANs Auditados, não foram consideradas para recálculo, permanecendo assim inalterado o valor de débito apontado na auditoria 16.713 realizada na Drogaria Crestani.' (peça 56, pp. 6-8) (grifos nossos) .
Em relação a essa irregularidade, consubstanciada no 'registro de dispensação de medicamentos sem a comprovação da aquisição por meio de notas fiscais', deve ser mencionado que esta ocorre em virtude de as farmácias/drogarias solicitarem autorização para dispensar um medicamento com um determinado código EAN (European Article Number, conhecido como código de barras) e não comprovarem posteriormente que esse medicamento de fato existira em estoque e que tenha sido adquirido, apresentando nota fiscal de aquisição de um medicamento com outro código EAN.
Para atestar a veracidade e legalidade das dispensações realizadas é obrigatório armazenar e manter, por um prazo de 5 (cinco anos) , as notas fiscais de aquisição dos medicamentos e/ou correlatos do Programa junto aos fornecedores, os cupons fiscais de venda, os cupons vinculados assinados pelos clientes e as respectivas receitas médicas. A ausência de qualquer um desses documentos torna impossível atestar a legalidade da dispensação. 
Tal obrigação decorre da Portaria GM/MS nº 971/2012:
Art. 22. O estabelecimento deve manter por 5 (cinco) anos para apresentação, sempre que necessário, as vias assinadas dos cupons vinculados e cupons fiscais em ordem cronológica de emissão, com arquivamento de 2 (duas) cópias, uma em meio físico e outra em meio magnético e/ou arquivo digitalizado, no próprio estabelecimento.
Art. 23. Para a comercialização e a dispensação dos medicamentos e/ou correlatos no âmbito do PFPB, as farmácias e drogarias devem obrigatoriamente observar as seguintes condições:
I - apresentação pelo paciente, de documento oficial com foto no qual conste o seu número de CPF, e sua fotografia; e
II - apresentação de prescrição médica, no caso de medicamentos, ou prescrição, laudo ou atestado médico, no caso de correlatos, com as seguintes informações:
a) número de inscrição do médico no CRM, assinatura e carimbo médico e endereço do estabelecimento de saúde;
b) data da expedição da prescrição médica; e
c) nome e endereço residencial do paciente. 
§ 1º As farmácias e drogarias deverão providenciar 2 (duas) cópias legíveis da prescrição, laudo ou atestado médico apresentado pelo paciente no ato da compra, arquivando-as uma em meio físico e outra em meio magnético e/ou arquivo digitalizado no próprio estabelecimento, e mantê-las por 5 (cinco) anos para apresentação sempre que for solicitado.
§ 2º Caberá às farmácias e drogarias manter por um prazo de 5 (cinco) anos para apresentação, sempre que necessário, as notas fiscais de aquisição dos medicamentos e/ou correlatos do PFPB junto aos fornecedores, com arquivamento de 2 (duas) cópias, uma em meio físico e outra em meio magnético e/ou arquivo digitalizado, no próprio estabelecimento. 
§ 3º No caso de não ser possível a guarda das cópias dos documentos de que tratam os §§ 1º e 2º em meio magnético e/ou arquivo digitalizado no próprio estabelecimento, as farmácias e drogarias poderão arquivá-las em meio físico na respectiva empresa que a ela presta serviços contábeis ou em outro estabelecimento de sua preferência.
 (...) 
Art. 40. O descumprimento de qualquer das regras dispostas nesta Portaria e seus Anexos pelas farmácias e drogarias caracteriza prática de irregularidade no âmbito do PFPB, considerando-se irregulares as seguintes situações, entre outras:
I - comercializar e dispensar medicamentos e/ou correlatos fora da estrita observância das regras de execução do PFPB, dispostas nesta Portaria.
O preenchimento do EAN na Nota Fiscal Eletrônica é obrigatório desde 1/7/2011, conforme ajuste SINIEF nº 16/2010 do Conselho Nacional de Política Fazendária (Confaz) , que tem por objetivo reduzir fraudes, desvios e falsificação de medicamentos, uma vez que, por meio do EAN, é possível rastrear toda a cadeia logística do produto. 
Dessa forma, as alegações de defesa apresentadas, no tocante à irregularidade de falta de apresentação de notas fiscais comprovando as aquisições dos medicamentos e/ou correlatos dispensados pelo Programa Farmácia Popular do Brasil devem ser rejeitadas, mantendo-se o valor do débito inicial apontado pelo Denasus, de R$ 167.300,28.
Com relação às irregularidades na dispensação de medicamentos, os responsáveis alegam que algumas das dispensações eram feitas em nome da responsável Simone Crestani e eram destinadas à avó da mesma (peça 46, p.7) . Juntaram às alegações diversas receitas, muitas delas ilegíveis. Considerando que o valor em discussão (R$ 46,80) é irrisório frente ao débito total, as alegações podem ser acatadas.
Por fim, no tocante à ocorrência de registro de dispensação de medicamentos sem apresentação de cupom vinculado e respectiva receita médica, não houve manifestação dos responsáveis.
	Desse modo, o valor de devolução que deverá ser restituído ao FNS fica alterado de R$ 168.159,54 para R$ 168.112,74.
Culpabilidade
No âmbito do TCU, é considerado de boa-fé o responsável que, embora tenha concorrido para o dano ao erário ou outra irregularidade, seguiu as normas pertinentes, os preceitos e os princípios do direito. A análise, portanto, é feita sob o ponto de vista objetivo, sem que seja necessária a comprovação de má-fé (dolo) , mas apenas da ausência de boa-fé objetiva (Acórdão 7936/2018-TCU-Segunda Câmara, Relator Ministro-Substituto Augusto Sherman) .
Dessa forma, não é possível atestar a boa-fé dos responsáveis, já que o dano decorreu justamente do descumprimento das normas e princípios do Programa Farmácia Popular do Brasil - PFPB. É possível afirmar que o responsável tinha consciência da ilicitude dos atos, haja vista ter assinado termo de adesão no qual requereu a habilitação nas condições estabelecidas pela Portaria que rege o Programa, da qual declarou expressamente estar ciente de todo o conteúdo e exigências, as quais aceitou e se comprometeu a cumprir.
Verificação do Prazo de Prescrição da Pretensão Punitiva
Observa-se não ter ocorrido a prescrição da pretensão punitiva por parte do TCU que, nos termos do entendimento firmado no Acórdão 1441/2016-TCU-Plenário (Rel. Ministro Benjamin Zymler) , subordina-se ao prazo geral de prescrição indicado no art. 205 do Código Civil, qual seja, dez anos contados a partir da data de ocorrência da irregularidade sancionada, nos termos do art. 189 do Código Civil. As irregularidades discutidas nesta TCE ocorreram nos exercícios de 2014 e 2015, portanto há menos de 10 anos, bem como houve interrupção do prazo prescricional, em 12/6/2019, em função do ato que determinou as citações (peça 39) , não restando caracterizada a prescrição da pretensão punitiva.
CONCLUSÃO
Em face da análise promovida na seção 'Exame Técnico', propõe-se rejeitar as alegações de defesa apresentadas pela Drogaria Crestani Ltda - ME (14.002.693/0001-66) e pela Sra. Simone Crestani (XXX.574.540-XX) .
Ante a ausência de manifestação formal nos autos deste processo, deve o responsável Douglas Crestani (XXX.484.220-XX) ser declarado revel.
Ademais, inexistem nos autos elementos que demonstrem sua boa-fé ou a ocorrência de outros excludentes de culpabilidade. Desse modo, suas contas devem, desde logo, ser julgadas irregulares, nos termos do art. 202, § 6º, do Regimento Interno/TCU, procedendo-se à sua condenação em débito e à aplicação da multa prevista no art. 57 da Lei 8.443/1992. 
PROPOSTA DE ENCAMINHAMENTO
Diante do exposto, submetem-se os autos à consideração superior, propondo:
 considerar revel para todos os efeitos o Sr. Douglas Crestani (XXX.484.220-XX) , dando-se prosseguimento ao processo, nos termos do art. 12, § 3º, da Lei 8.443/1992 c/c o art. 202, § 8º do RI/TCU;
 rejeitar as alegações de defesa apresentadas pela Drogaria Crestani Ltda - ME (14.002.693/0001-66) e pela Sra. Simone Crestani (XXX.574.540-XX) ;
com fundamento nos arts. 1º, inciso I, 16, inciso III, alíneas 'b' e 'c', da Lei 8.443/1992 c/c os arts. 19 e 23, inciso III, da mesma Lei, e com arts. 1º, inciso I, 209, inciso II e III, 210 e 214, inciso III, do Regimento Interno, que sejam julgadas irregulares as contas do estabelecimento comercial Farmácias Associadas - Drogaria Crestani Ltda - ME (14.002.693/0001-66) , Douglas Crestani (XXX.484.220-XX) e Simone Crestani (XXX.574.540-XX) , e condená-los ao pagamento das quantias a seguir especificadas, com a fixação do prazo de quinze dias, a contar das notificações, para comprovar, perante o Tribunal (art. 214, inciso III, alínea 'a', do Regimento Interno) , o recolhimento das dívidas aos cofres do Fundo Nacional de Saúde, atualizadas monetariamente e acrescidas dos juros de mora, calculados a partir das datas discriminadas, até a data dos recolhimentos, na forma prevista na legislação em vigor, abatendo-se, na oportunidade, os valores já ressarcidos:
	DATA DA OCORRÊNCIA
	VALOR ORIGINAL DOS DÉBITOS
 (R$) 

	31/07/2014
	3.855,20

	31/07/2014
	4,80

	01/08/2014
	3.341,25

	01/08/2014
	10,22

	01/09/2014
	4.014,90

	01/09/2014
	185,20

	09/09/2014
	2.993,76

	01/10/2014
	3.924,40

	01/10/2014
	93,60

	02/10/2014
	2.967,03

	03/11/2014
	855,36

	03/11/2014
	4.048,70

	03/11/2014
	53,46

	03/11/2014
	140,40

	28/11/2014
	3.902,58

	28/11/2014
	5,11

	01/12/2014
	4.167,60

	01/12/2014
	55,40

	14/01/2015
	5.462,50

	14/01/2015
	3.501,63

	09/02/2015
	9.455,00

	09/02/2015
	4.276,80

	09/02/2015
	14,40

	03/03/2015
	5.586,57

	03/03/2015
	13.629,70

	03/03/2015
	14,40

	02/04/2015
	6.094,44

	02/04/2015
	15.271,80

	02/04/2015
	23,70

	05/05/2015
	21.300,80

	05/05/2015
	7.438,20

	05/05/2015
	54,00

	12/06/2015
	17.496,10

	12/06/2015
	103,80

	15/06/2015
	5.952,26

	03/07/2015
	13.219,60

	03/07/2015
	40,20

	06/07/2015
	4.544,10

	06/07/2015
	13,77

 aplicar ao estabelecimento comercial Farmácias Associadas - Drogaria Crestani Ltda - ME (14.002.693/0001-66) , ao Sr. Douglas Crestani (XXX.484.220-XX) e à Sra. Simone Crestani (XXX.574.540-XX) , individualmente, a multa prevista no art. 57 da Lei 8.443/1992 c/c o art. 267 do Regimento Interno, com a fixação do prazo de quinze dias, a contar das notificações, para comprovar, perante o Tribunal (art. 214, inciso III, alínea 'a', do Regimento Interno) , o recolhimento das dívidas aos cofres do Tesouro Nacional, atualizadas monetariamente desde a data do Acórdão até a dos efetivos recolhimentos, se forem pagas após o vencimento, na forma da legislação em vigor;
 autorizar, desde logo, nos termos do art. 28, inciso II, da Lei 8.443/1992, a cobrança judicial das dívidas, caso não atendidas as notificações;
 autorizar, desde logo, e com fundamento no art. 26, da Lei 8.443/1992 c/c o art. 217, do Regimento Interno do TCU, caso seja do interesse dos responsáveis, o parcelamento das dívidas em até 36 parcelas, devendo incidir, sobre cada uma, os encargos legais devidos, sem prejuízo de alertá-los de que, caso optem por essa forma de pagamento, a falta de comprovação do recolhimento de qualquer parcela implicará o vencimento antecipado do saldo devedor, nos termos do art. 26, parágrafo único, e 59, da Lei 8.443/1992 c/c o art. 217, § 2º, do Regimento Interno do TCU;
 enviar cópia do Acórdão que vier a ser prolatado à Procuradoria da República no Estado do Rio Grande do Sul, nos termos do § 3º do art. 16 da Lei 8.443/1992, c/c o § 7º do art. 209 do Regimento Interno do TCU, para adoção das medidas cabíveis, e ao Fundo Nacional de Saúde e aos responsáveis, para ciência, e informar-lhes que a deliberação, acompanhada do Relatório e do Voto que a fundamenta, está disponível para a consulta no endereço www.tcu.gov.br/acordaos, além de esclarecer que, caso requerido, o TCU poderá fornecer sem custos as correspondentes cópias, de forma impressa;
 informar à Procuradoria da República no Estado do Rio Grande do Sul que, nos termos do parágrafo único do art. 62 da Resolução TCU 259/2014, os procuradores e membros do Ministério Público credenciados nesta Corte podem acessar os presentes autos de forma eletrônica e automática, ressalvados apenas os casos de eventuais peças classificadas como sigilosas, as quais requerem solicitação formal."
	É o relatório.

Vitor Reichmann Mendes (96.299/OAB-PR) e outros, representando Drogaria Crestani Ltda.

Procurador Júlio Marcelo de Oliveira

TOMADA DE CONTAS ESPECIAL. PROGRAMA FARMÁCIA POPULAR DO BRASIL. AUSÊNCIA DE DOCUMENTAÇÃO COMPROBATÓRIA DA DISPENSAÇÃO DE MEDICAMENTOS. IRREGULARIDADE. DÉBITO. MULTA.

TOMADA DE CONTAS ESPECIAL (TCE)

Secretaria de Controle Externo de Tomada de Contas Especial (SecexTCE)

Esta tomada de contas especial foi instaurada pelo Fundo Nacional de Saúde em desfavor de Farmácias Associadas - Drogaria Crestani Ltda - ME e de seus sócios-administradores, Douglas Crestani e Simone Crestani Maso, em razão da não comprovação da regular aplicação dos recursos repassados pela União no âmbito do Programa Farmácia Popular do Brasil, no período de junho de 2014 a maio de 2015.
Auditoria realizada pelo Departamento Nacional de Auditoria do SUS - Denasus apurou, em relação à Drogaria Crestani, as seguintes irregularidades:
a) falta de apresentação de notas fiscais comprovando as aquisições dos medicamentos dispensados pelo Programa Farmácia Popular do Brasil, no valor original de R$ 167.300,28;
b) falta de apresentação de cupons fiscais vinculados e suas respectivas receitas médicas, no valor original de R$ 812,46; e
c) registro de dispensação de medicamento em nome de funcionário do estabelecimento auditado sem a apresentação da documentação de regularidade, no valor de R$ 46,80.
No âmbito deste Tribunal, os responsáveis foram regularmente citados, mas apenas Drogaria Crestani e Simone Crestani Maso apresentaram alegações de defesa. Douglas Crestani, portanto, deve ser considerado revel para todos os efeitos, tendo regular prosseguimento o processo, consoante previsto no art. 12, § 3º, da Lei 8.443/92.
Os defendentes alegaram, preliminarmente, que o normativo do Ministério da Saúde vigente para o Programa Farmácia Popular do Brasil obriga a conservação de documentos por apenas cinco anos e, portanto, a empresa não estaria mais obrigada a manter arquivados os documentos dos anos de 2011 a 2014. Informaram, ainda, a existência de ações judiciais tramitando na Justiça Federal, nas quais se discute a revisão do valor condenatório na auditoria e também a concessão de parcelamento da dívida.
No mérito, trouxeram aos autos notas fiscais de aquisição de medicamentos e requereram que fossem consideradas nos moldes de conformidade da Portaria GM/MS 111/2016, atualmente vigente. Com relação às irregularidades na dispensação de medicamentos, os responsáveis alegaram que algumas das dispensações eram feitas em nome da responsável Simone Crestani Maso e eram destinadas a sua avó.
A Secretaria de Controle Externo de Tomada de Contas Especial - SecexTCE, com a anuência do Ministério Público junto ao TCU, concluiu pela rejeição das alegações de defesa, exceto em relação à dispensação de medicamento em nome de funcionário da drogaria, por se tratar de valor irrisório. Propôs, então, a irregularidade das contas da pessoa jurídica e das pessoas físicas responsáveis e sua condenação ao ressarcimento do débito apurado no feito, além da aplicação de multas proporcionais.
Alinho-me aos argumentos e conclusões manifestadas nos pareceres precedentes, os quais incorporo às minhas razões de decidir. 
A política pública "Aqui Tem Farmácia Popular", do Programa Farmácia Popular do Brasil, tem natureza convenial, nos termos das Portarias GM/MS 184/2011, GM/MS 971/2012, GM/MS 111/2016 e da Portaria de Consolidação GM/MS 5/2017. Os partícipes do programa têm, assim, a responsabilidade de prestar contas dos recursos utilizados, em consonância com o disposto no art. 70, parágrafo único, da Constituição Federal.
O seguinte excerto da Jurisprudência Selecionada do TCU não deixa dúvidas sobre a responsabilidade, tanto da pessoa jurídica, quanto de seus administradores:
"A pessoa jurídica que participa do Programa Farmácia Popular do Brasil (PFPB) assume a gestão de recursos públicos, submetendo-se à obrigação de prestar contas, conforme disposto no art. 70, parágrafo único, da Constituição Federal, e sujeitando-se a eventual responsabilização em solidariedade com seus administradores, caso configurado o mau uso dos recursos geridos, nos termos do art. 71, inciso II, da Lei Maior." (Acórdão 5259/2018-TCU-Primeira Câmara, relator Ministro Vital do Rêgo) .
No tocante à necessidade de guarda dos documentos comprobatórios exigidos pelos normativos do Progama Farmácia Popular do Brasil, recordo que há nos autos evidências de que os responsáveis foram efetivamente cientificados da existência de procedimento administrativo em 2016. A jurisprudência deste Tribunal é firme no sentido de compreender que qualquer ato que leve ao conhecimento do responsável convenente a necessidade de alguma providência relativa à prestação de contas interrompe a contagem do prazo quinquenal para guarda da documentação (citam-se os Acórdão 2252/2016-TCU-Plenário, da relatoria do Ministro Raimundo Carreiro, e 2275/2019-2ª Câmara, relatado pelo Ministro Augusto Nardes) .
Já no que diz respeito à existência de ação judicial em curso, não há razão para suspender ou alterar o julgamento das contas, pois prevalecem o princípio da independência das instâncias e a competência atribuída ao TCU pela Constituição Federal e por sua Lei Orgânica.
Em relação às notas fiscais trazidas pelos defendentes, o Departamento Nacional de Auditoria do Sistema Único de Saúde - Denasus, consultado pela unidade técnica instrutiva, afirmou que não se referem às mesmas unidades de medicamentos cujas dispensações foram impugnadas na auditoria. Portanto, não há como acatar tal documentação. 
Quanto à falta de apresentação de cupons fiscais vinculados e suas respectivas receitas médicas, não foi apresentada qualquer alegação de defesa.
Por fim, ainda que as alegações referentes à dispensação de medicamento em nome da própria responsável sejam frágeis, concordo com a SecexTCE que se trata de valor irrisório (R$ 46,80) , o qual pode ser descontado do montante do débito.
Apesar da revelia de Douglas Crestani e da ausência de qualquer elemento colhido na fase interna da TCE que lhe favoreça, as alegações de defesa trazidas pelos demais responsáveis podem ser consideradas em seu benefício, reduzindo-se, também em relação a ele, o valor devido.  
Portanto, impõe-se o julgamento pela irregularidade das contas e a condenação em débito no valor histórico de R$ 168.112,74, além da aplicação da multa prevista nos arts. 19 e 57 da Lei 8.443/1992, cujo valor individual proponho seja fixado em R$ 10.000,00 (dez mil reais) .
Ante o exposto, VOTO pela adoção da minuta de acórdão que submeto a este Colegiado.
TCU, Sala das Sessões, em 17 de agosto de 2021.
JORGE OLIVEIRA 
Relator